【裁判字號】    95,簡上,488
【裁判日期】    950731
【裁判案由】    妨害名譽
【裁判全文】
臺灣高雄地方法院刑事判決             95年度簡上字第488號
上  訴  人
即  被  告  甲○○
選任辯護人  黃振銘律師
上列上訴人因妨害名譽案件，不服本院高雄簡易庭95年度簡字第
2028號中華民國95年4 月6 日第一審刑事簡易判決（聲請簡易判
決處刑案號：臺灣高雄地方法院檢察署95年度偵字第948 號），
提起上訴，本院管轄之第二審合議庭判決如下：
    主  文
上訴駁回。
    事  實
一、甲○○係「中國石油股份有限公司前鎮儲運所」所屬「中楠
    號」油駁船之輪機長，因船員手套放置之問題，對船長乙○
    ○不滿，竟基於公然侮辱乙○○之犯意，於民國94年8 月間
    ，「中楠號」油駁船停靠高雄港59號碼頭時，接續在放置該
    船甲板上，處於不特定多數人得共見共聞狀態之紙箱上，以
    紅色油性筆書寫：「老賊、澎湖賊、賊、畜牲、賤、無知、
    欠幹、狗子、賊腦、賊頭、孫子、澎湖人沒人緣、走狗賊、
    烏龜婆、油駁的馬屁精、祖宗八代被人操」等足以貶低人格
    之侮辱性文字，辱及乙○○之人格。
二、案經乙○○訴由內政部警政署高雄港務警察局報請臺灣高雄
    地方法院檢察署檢察官偵查起訴。
    理  由
一、證據能力部分：
 (一) 證人乙○○於偵查中向檢察官所為之陳述，並未依法具結，
    依刑事訴訟法第158 條之3 規定，不得作為證據。至其於司
    法警察調查中所為之陳述，與審判中所為陳述大致相符，並
    無刑事訴訟法第159 條之1 至4 等條文所定之例外情形，且
    經辯護人反對其證據能力，依同法第159 條第1 項規定，亦
    不得作為證據。
 (二) 證人歐陽茂青於偵查中向檢察官所為之陳述，業經具結以擔
    保其陳述之真實性，其後未曾表示檢察官有何不當訊問之情
    形，且檢察官訊問證人歐陽茂青時，已給予被告在場對證人
    行詰問之機會，並無顯不可信之情況，依刑事訴訟法第159
    條之1 第2 項規定，得作為證據。至其於司法警察調查中所
    為之陳述，雖不符刑事訴訟法第159 條之1 至4 等條文規定
    ，惟經被告及辯護人於本院審理中同意作為證據，本院審酌
    證人未曾表示警詢中有何不當詢問之情形，顯係出於自由意
    志而為陳述，且證人與被告並無任何利害關係，虛偽作成之
    可能性極低，認以之為證據並無不當，依同法第159 條之5
    第1 項規定，亦得為證據。
二、認定事實所憑證據及被告之辯解：
    被告固於本院審理中坦承有於前揭時、地在紙箱上書寫前述
    文字等情，惟矢口否認有何公然侮辱之犯意，辯稱：紙箱上
    的文字不過是船員間互開玩笑，而未指名道姓，且伊不知告
    訴人乙○○係澎湖人，並無侮辱乙○○的意思云云；辯護人
    則稱：被告與告訴人間本無仇隙，並無侮辱告訴人之動機，
    而上開油駁船並非不特定多數人得共見共聞之場所，不符「
    公然」之要件等語。經查：
 (一) 前開紙箱上之「老賊、澎湖狗、賊、畜牲、賤、無知、欠幹
    、狗子、賊腦、賊頭、孫子、澎湖人沒人緣、走狗賊、烏龜
    婆、油駁的馬屁精、祖宗八代被人操」等文字，確係被告於
    94年8 月間分次所寫等情，業據被告於本院審理中坦白承認
    ，核與證人即告訴人乙○○於本院審理中證述相符，並有紙
    箱照片9 幀附卷可稽，自堪認定。
 (二) 證人乙○○到庭證稱：我與甲○○從民國75年起同事至今，
    我於75年進廠的第一年，甲○○就向上級主管打小報告，說
    我什麼都不會，經主管告訴我後，我有責備過甲○○；隔一
    年我發現車子被刮時，看到甲○○正從現場離開；他還多次
    在船上黑板寫我壞話，例如說我偷報加班等等，還去向上級
    主管舉報我等語。告訴人既曾因被告向主管反應其工作能力
    不佳，而責備過被告，更懷疑車漆被刮、在黑板上留言指責
    其偷報加班等皆係被告所為，而二人同事至今約20年，被告
    對於證人之不滿，自無可能毫無所悉，衡情二人間關係應屬
    惡劣，絕非如被告所稱彼此素無怨隙。證人乙○○並證稱：
    因為我經常回澎湖，所以公司同事都知道我是澎湖人等語；
    證人即上開前鎮儲運所課長歐陽茂青亦於偵查中證稱：船上
    僅有乙○○與王明德是澎湖人，王明德與甲○○未曾有過爭
    執等語。被告既與證人同事多年，衡情對於告訴人為澎湖人
    乙節，自有所悉；而被告與案外人王明德未曾有所爭執，自
    不可能無故以文字辱罵王文德為「澎湖賊」。況被告供稱：
    事件的起頭是因為我把船員亂丟的手套撿起來放，有人找不
    到就在紙箱上寫「手套用完要歸原位」，我就接著寫「手套
    是海風吹落的」，直到後來有人在紙箱上寫「何標」、「作
    賊心虛」等文字罵我，我才寫「澎湖賊」等文字反擊等語，
    益徵被告係因與告訴人間曾有過節，而懷疑告訴人以手套問
    題故意為難，並在紙箱上寫「何標」、「作賊心虛」等文字
    加以責罵，遂在紙箱上寫「澎湖賊」等文字反擊，該「澎湖
    賊」之文字顯係針對告訴人無疑。
 (三) 觀諸卷附之前開紙箱照片所示，該紙箱係瓦楞紙之材質，放
    置在甲板中央之木桌上，寫有文字之一面，其面積約與一旁
    之藤椅椅背相當，位置及高度均屬明顯。其上文字係以紅色
    油性筆書寫在紙箱上，依紅色筆跡與瓦楞紙之顏色反差，尤
    顯醒目。其字體復與紙箱上所標示之「品名：中油樣品瓶」
    、「數量：200 支裝」約莫相當，於甲板上活動之船員，無
    庸走近，即可清楚辨識。而被告自承該船之船員共分二班，
    每班5 人等語；證人乙○○並證稱：甲板上之船員都能看見
    紙箱上之文字，且靠岸時，岸邊同事都會上船進出等語，足
    認該紙箱上之文字已處於不特定多數人得共見共聞知狀態甚
    明。辯護人認該文字並非處於公然之狀態，尚屬無據。再者
    ，「老賊、澎湖狗、賊、畜牲、賤、無知、欠幹、狗子、賊
    腦、賊頭、孫子、澎湖人沒人緣、走狗賊、烏龜婆、油駁的
    馬屁精、祖宗八代被人操」等文字，衡諸社會通常觀念，咸
    認係侮辱人格之惡語，且告訴人亦證稱：我對於這些文字感
    覺受到很大之侮辱等語，益徵上開文字實足以貶低人格，已
    損及告訴人之名譽感情無疑。
 (四) 綜上所述，被告在處於不特定多數人得共見共聞狀態下之前
    開紙箱上，書寫前述足以貶低人格，損害名譽感情之文字，
    而侮辱告訴人之人格，事證明確，犯行洵堪認定，應予依法
    論科。
三、論罪科刑部分：
 (一) 按行為後法律有變更者，適用行為時之法律。但行為後之法
    律有利於行為人者，適用最有利於行為人之法律，刑法第2
    條第1 項定有明文。又有關新舊法之比較，應就罪刑有關之
    共犯、未遂犯、想像競合犯、牽連犯、連續犯、結合犯以及
    累犯加重、自首減輕暨其他法定加減原因與加減例等一切情
    形，綜其全部罪刑之結果而為比較（最高法院95年第8 次刑
    事庭會議決議參照）。本件被告行為後，如附表所示之相關
    法律均已變更，並俱於95年7 月1 日施行。玆經如附表所示
    之整體比較結果，裁判時之法律並非有利於被告。揆諸前開
    規定，自應適用各該行為時即修正前之法律至明。核被告所
    為，係犯修正前刑法第309 條第1 項之公然侮辱罪。又被告
    係於94年8 月間，分次書寫如上文字，所為數個行為，係為
    達一公然侮辱之目的所為之數舉動，且於同地且密切接近之
    時點所實施，侵害同一法益，各行為獨立性極為薄弱，依一
    般社會健全觀念，在時間差距上，難以強行分開，在刑法評
    價上，以視為數個舉動之接續施行，合為包括之一行為予以
    評價，較為合理，自應論以接續犯，而為包括之一罪。
 (二) 原審以被告犯罪事證明確，援引修正前刑法第309 條第1 項
    、第41條第1 項前段，修正前罰金罰鍰提高標準條例第1 條
    前段、第2 段之規定，並審酌被告僅因手套置放之小事，即
    以不堪入目之粗鄙文詞攻擊告訴人，足以貶損告訴人在社會
    上所保持之人格及地位，犯後又飾詞辯稱其並無侮辱告訴人
    之意，難認具有悔意，惟念其前無犯罪前科，素行尚非不佳
    等一切情狀，量處被告拘役30日，並諭知易科罰金之折算標
    準。核其認事用法，均無不當，量刑亦稱妥適。被告猶執前
    詞否認犯罪，據以提起上訴，指摘原判決不當，為無理由，
    應予駁回。
 (三) 末按刑法修正後，係以適用行為時之法律為原則。原判決雖
    未及比較適用，然本件上訴本院合議庭後，經比較新舊法之
    結果，行為後之法律即新法並非較有利於行為人，而仍應適
    用行為時之法律規定，已如前述。從而，原判決適用行為時
    之法律，即無不當，自不構成撤銷改判之事由，併此敘明。
據上論斷，應依刑事訴訟法第455 條之1 第3 項、第368 條，判
決如主文。
中    華    民    國    95    年    7     月    31    日
                  刑事第六庭    審判長法  官  黃建榮
                                      法  官  李  蓓
                                      法  官  林柏壽
以上正本證明與原本無異。
不得上訴。
中    華    民    國    95    年    7     月    31    日
                                      書記官  林國龍
附表：
┌──────┬─────────────┬─────────────┬───────┬────┐
│相關變更條文│行為時法（下稱舊法）之內容│裁判時法（下稱新法）之內容│比  較  理  由│備    註│
├──────┼─────────────┼─────────────┼───────┼────┤
│罰金刑貨幣單│依法律應處罰金、罰鍰者，就│中華民國94年1 月7 日法修正│刑法之貨幣單位│經按現行│
│位之變更 (罰│其原定數額得提高為2 倍至10│施行後，刑法分則編所定罰金│由「銀元」變更│法規所定│
│金罰鍰提高標│倍（刑法已定明10倍）。第1 │之貨幣單位為新臺幣。94年1 │為「新臺幣」，│貨幣單位│
│準條例第1 條│條所定得提高倍數之規定，於│月7 日刑法修正時，刑法分則│且刑法分則之罰│折算新臺│
│前段、第5 條│本條例修正後制定之法律，不│編未修正之條文定有罰金者，│金數額，亦視該│幣條例第│
│／刑法施行法│適用之；本條例修正前公布之│自94年1 月7 日刑法修正施行│分則先前曾修正│2 條之規│
│第1 之1 條第│法律，於本條例修正後修正其│後，就其所定數額提高為30倍│與否，而分別提│定折算後│
│1項、第2項) │罰金罰鍰數額或法律經全部修│。但72年6 月26日至94年1 月│高3 或30倍。  │等值，是│
│            │正而其罰金罰鍰數額未予變更│7 日新增或修正之條文，就其│              │以新法並│
│            │者，亦同。                │所定數額提高為3 倍。      │              │未較有利│
├──────┼─────────────┼─────────────┼───────┼────┤
│罰金刑下限變│罰金：（銀元）1 元以上。  │罰金：新臺幣1 ,000元以上，│罰金刑之下限，│舊法有利│
│更 (刑法第33│                          │百元計算之。              │由銀元10元（經│        │
│條第5 款)   │                          │                          │提高）即新臺幣│        │
│            │                          │                          │30元，提高為新│        │
│            │                          │                          │臺幣1 ,000元  │        │
├──────┼─────────────┼─────────────┼───────┼────┤
│易科罰金折算│犯最重本刑為5 年以下有期徒│犯最重本刑為5 年以下有期徒│易科罰金折算標│舊法有利│
│標準變更 (修│刑以下之刑之罪，而受6 個月│刑以下之刑之罪，而受6 個月│準由銀元300 元│        │
│正前刑法第41│以下有期徒刑或拘役之宣告…│以下有期徒刑或拘役之宣告者│即新臺幣900 元│        │
│條第1 項前段│得以（銀元，下同）1 元以上│，得以新臺幣1,000元、2,000│，提高為以新臺│        │
│、修正前罰金│3 元以下折算1 日，易科罰金│元或3,000 元折算1 日，易科│幣1,000 元、2,│        │
│罰鍰提高標準│。依刑法第41條易科罰金…就│罰金。                    │000元、3,000元│        │
│條例第2條／ │其原定數額提高為100 倍折算│                          │折算1 日      │        │
│現行刑法第41│1 日；法律所定罰金數額未依│                          │              │        │
│條第1項前段)│本條例提高倍數，或其處罰法│                          │              │        │
│            │條無罰金刑之規定者，亦同。│                          │              │        │
╠═══╤══╪═════════════╧═════════════╧═══════╪════╡
║整體  │舊法│拘役或銀元3 百元即新臺幣9 百元以下、銀元10元即新臺幣30元以上罰金      │舊法較為│
║比較  ├──┼───────────────────────────────────┤有利    │
║結果  │新法│拘役或新臺幣9 百元以下、新臺幣1 千元以上罰金                          │        │
╚═══╧══╧═══════════════════════════════════╧════╛


司法院資訊處製作；財團法人民間司法改革基金會備份。
